臺灣高等法院刑事判決　　　　　　　　95年度上易字第2489號
上　訴　人　臺灣桃園地方法院檢察署檢察官
被　　　告　甲○○
　　　　　　　　　　　號
上列上訴人因被告偽造文書案件，不服臺灣桃園地方法院95年度
易字第207號，中華民國95年11月5日第一審判決（起訴案號：臺
灣桃園地方法院檢察署93年度偵字第 18596號），提起上訴，本
院判決如下：
    主  文
上訴駁回。
    理  由
一、本件公訴意旨略以：被告甲○○原係乙○○所開設位於高雄
    市○○區○○路66巷3號北國洋行設於桃園縣中壢市大江國
    際股份有限公司中壢分公司（下稱大江中壢分公司）專櫃之
    業務員，負責出售專櫃衣物及收取客戶給付之金錢或接受客
    戶以信用卡消費，職務上每日並須製作「大江國際股份有限
    公司中壢分公司收銀台結帳單」（下稱收銀台結帳單）及「
    愛琴海洋行北國洋行專櫃日報表」（下稱專櫃日報表），分
    別繳回或傳真予大江中壢分公司及北國洋行，以供北國洋行
    於彙整後作為向大江中壢分公司請款之依據，為從事業務之
    人。詎被告明知專櫃日報表記載之刷卡筆數，應與如起訴書
    附表所示收銀台結帳單刷卡筆數相同，竟基於業務上登載不
    實之概括犯意，於附表所示之時間，連續在大江中壢分公司
    北國洋行專櫃內，將刷卡筆數為虛偽不實之記載，並將前開
    專櫃日報表及收銀台結帳單，分別傳真或繳回北國洋行及大
    江中壢分公司而行使之，足以生損害於北國洋行及大江中壢
    分公司對於帳務管理及核帳請款之正確性，嗣經乙○○即北
    國洋行提起告訴，因認被告涉有刑法第216條、第215條行使
    業務登載不實文書罪嫌等語。
二、按，犯罪事實應依證據認定之，無證據不得推定其犯罪事實
    ，刑事訴訟法第154條第2項定有明文。又認定不利於被告之
　　事實，須依積極證據，茍積極證據不足為不利於被告事實之
  　認定時，即應為有利於被告之認定，更不必有何有利之證據
    ，最高法院三十年上字第八一六號著有判例可資參照。又「
    告訴人之告訴，係以使被告受刑事訴追為目的，是其陳述是
    否與事實相符，仍應調查其他證據以資審認」，最高法院52
    年台上字第1300號判例闡釋甚明。而刑事訴訟法係採自由心
　　證主義，被害人之陳述固亦得採為認定犯罪事實之證據資料
  　，然須無瑕疵，且就其他方向調查又與事實相符，始得採為
    科刑之基礎；所謂無瑕疵，係指被害人所為不利被告之陳述
    ，與社會上一般生活經驗或卷附其他客觀事證並無矛盾而言
    ；至所謂就其他方面調查認與事實相符，非僅以所援用之證
    據足以證明被告結果為已足，仍應調查其他補強證據，以證
    明被害人陳述確有相當之真實性，而為通常一般人均不致有
    所懷疑，即須綜合一切直接及間接證據，除認定被告確為加
    害人之外，在推理上無從另為其他合理原因之假設，始得據
    為有罪之認定。又認定犯罪事實，所憑之證據，無論直接或
    間接證據，其為訴訟上之證明，須於通常一般之人均不致於
    有所懷疑，而得確信其為真實之程度者，始得據之為有罪之
    認定，倘其證明尚未達到此一程度，而有合理性懷疑之存在
    時，即無從為有罪之認定，最高法院76年台上字第4986號判
    例要旨亦足資參照。
三、本件公訴人認被告甲○○涉有上開行使業務上登載不實之文
    書犯嫌，無非係以告訴代理人鄭正珠之指訴及專櫃日報表、
    收銀台結帳單等件為其主要論據。惟訊據被告甲○○則堅決
    否認有行使業務上登載不實文書之犯行，辯稱：其所製作之
    收銀台結帳單及專櫃日報表雖有刷卡筆數不符之情形，但刷
    卡之總金額與銷售貨品之總金額是相同的，因為有些客人為
    了換取信用卡之贈品，會要求將同一筆消費金額分多次刷卡
    ，其認為只要銷售總金額與刷卡總金額相同就沒有問題，所
    以會依客人之要求將同一筆消費金額分筆刷卡，其並未從中
    獲取任何不法利益等語。經查，
  (一)依偵查卷（80 至103頁）附收銀台結帳單與專櫃日報表之記
    載，被告所製作之上開二種文書間固有如附表所示刷卡筆數
    不符之情事，惟刷卡總金額則均屬一致，並無短少之現象，
    是被告所稱其向大江中壢分公司刷卡報帳之總金額與回報北
    國洋行之銷售總金額並無差異等語，堪信屬實。
  (二)另依告訴人乙○○即北國洋行於刑事告訴狀所載：依工作規
    定被告就其經手消費者之現金交易或刷卡交易者，每日皆須
    據實製作明細表繳回大江中壢分公司以為告訴人據以請款之
    用，且須另外傳真一份相同內容之當日營業之明細表予告訴
    人知悉存查，待當月業績及績效整理後方全數寄回備份營業
    明細表予告訴人，以與大江中壢分公司核對請款等語觀之，
    被告所製作之收銀台結帳單係告訴人憑以向大江中壢分公司
    請款之資料，其上所載之總營業金額若無錯誤，大江中壢分
    公司即應依該月之總營業額扣除約定之成數後，將款項支付
    予告訴人。準此，刷卡之筆數與告訴人得以向大江中壢分公
    司請款之數額並無關聯性，而被告所製作之專櫃日報表上所
    載之總營業額與收銀台結帳單所載之總營業額係屬一致之情
    ，已如前述，則告訴人無論依何種報表計算，其能向大江中
    壢分公司請領之金額均屬相同，並不因專櫃日報表與收銀台
    結帳單上所載之刷卡筆數不同，而影響告訴人請款之金額。
    此外，觀諸卷附大江中壢分公司製作之月結對帳單（見偵查
    卷168 頁以下），其內容亦僅記載專櫃當月每日之現金營業
    額、信用卡營業額、禮券營業額、抵用券營業額及每日營業
    淨額等資料，且載有「抽成方式：純抽成總額」、「抽成率
    18％」等文字，並未記載信用卡之刷卡次數等情，益徵大江
    中壢分公司確係將告訴人專櫃當月之總營業額扣除18％之抽
    成後，將所剩餘82％之總營業額交付予告訴人，顯見刷卡筆
    數就大江中壢分公司而言，並非帳務管理上必須記載之重點
    ，對大江中壢分公司與告訴人間之對帳、請款動作亦無任何
    影響，且實際上大江中壢分公司與告訴人間亦未就此發生任
    何紛爭。公訴意旨認被告在專櫃日報表上登載不實之刷卡筆
    數之行為，足以生損害於告訴人及大江中壢分公司對帳務管
    理及核帳請款之正確性，即有未合。
  (三)又現今之信用卡發卡銀行，為刺激持卡人刷卡消費，確常舉
    辦刷卡兌換贈品之活動，而於限期內刷卡達一定次數即可獲
    取禮品，亦屬常見之贈獎活動，是被告所辯其係為配合客人
    刷卡兌換贈品之需求，才會將同一筆消費金額分筆刷卡報帳
    等情，與一般社會常情並無歧異。況經比對收銀台結帳單及
    專櫃日報表上有關刷卡筆數之記載，收銀台結帳單上之實際
    刷卡筆數均較專櫃日報表上登載之刷卡筆數為多，易言之，
    被告實際之刷卡筆數均較客人之消費筆數為多，堪認被告此
    一作為之目的，確係為增加客人所持信用卡之刷卡次數無訛
    ，而此適與被告前開供述內容相符，所辯當非虛偽。況依前
    所述，刷卡筆數對告訴人與大江中壢分公司之帳務管理及核
    帳請款之正確性並無影響，是被告固因上開因素且為圖記載
    方便而在專櫃日報表上為不實刷卡筆數之登載後復持以行使
    之舉動，亦非屬足以生損害於公眾或他人之行為，且亦難認
    其有何業務登載不實之犯意，與行使業務登載不實文書罪之
    構成要件不符，自不能遽以該罪相繩。
四、綜上，被告固有於收銀台結帳單及專櫃日報表上有關刷卡筆
    數之記載不符之情，但此應係其圖作業之方便或為換取贈品
    及達成個人銷售業績而為，尚難認確有公訴人所指行使業務
    登載不實之構成要件故意及足以生損害於告訴人及大江公司
    ，自不能遽以該罪相繩。此外復查無其他積極事證足資證明
    被告確有公訴人所指犯行，被告犯罪應屬不能證明，原審因
    而為被告無罪之諭知，經核並無違誤。檢察官雖認刷卡筆數
    不符將影響信用卡手續費之核計，應足生損害於於告訴人及
    大江公司等情而提起上訴，惟被告製作之收銀台結帳單及專
    櫃日報表兩者之總金額係屬一致，業如前述，而一般百貨公
    司均得以刷卡代替付現作為支付貨款之方式，故刷卡金額所
    產生之手續費本即為告訴人及大江公司所願自行吸收負擔之
    金額；對其等而言，如何增加銷貨數量及銷售金額方為最重
    要之事，專櫃業務員以彈性之方法達成消費者購物之目的，
    並非其等所禁止，且如以此方式可促成消費者購物，反係其
    等所樂見之事，是斤斤計較於手續費之多寡，而忽略被告以
    此方式所達成之業績成長，顯非的論，故縱認被告以此方式
    造成手續費之負擔，但此應為告訴人及大江公司所容許之方
    法，且此係足以造成告訴人及大江公司之損害或得利，亦非
    無疑，是自亦難憑此認被告有何業務登載不實之故意或構成
    要件行為。至被告於93年4月12日之總營業額為3,400元，乃
　　其所製作當日之收銀台結帳單上之總營業額則記載為990 元
  　，亦即其當日向大江中壢分公司申報並開立發票之總營業額
    僅為990元，尚有2,410元之營業額未據實記載，而大江中壢
    分公司既以總營業額抽成18％為其獲利方式，則被告此部分
    未據實登載之行為，檢察官上訴意旨固認應與起訴部分具有
    修正前刑法連續犯裁判上一罪之關係等語，惟起訴部分業經
    判決無罪如上，自無裁判上一罪之關係可言，況此部分犯行
    亦與前開起訴部分具有相類之情形，起訴書原亦不另為不起
    訴處分之諭知，是其能否再論以刑法第216條、215條之罪，
    且在法益侵害之程度上有無再予起訴之必要，均非無研求之
    餘地，併此敘明。是被告否認犯罪，非無理由，檢察官仍執
    前詞指摘原判決不當，為無理由，應予駁回。
五、被告經合法傳喚，無正當理由不到庭，爰不待其陳述，逕行
    判決。
據上論斷，應依刑事訴訟法第368條、第371條，判決如主文。
本案經檢察官邱美育到庭執行職務
中　　華　　民　　國　　96　　年　　2 　　月　　8 　　日
                　刑事第三庭　審判長法　官　許國宏
                                　　法　官　楊貴志
                                　　法　官　朱光仁
以上正本證明與原本無異。
不得上訴。
                                　　書記官　王宜玲
中　　華　　民　　國　　96　　年　　2 　　月　　9 　　日
